【裁判字號】    98,保險,9
【裁判日期】    991029
【裁判案由】    給付保險金
【裁判全文】
臺灣桃園地方法院民事判決               98年度保險字第9號
原      告  陳莉棋
法定代理人  陳耀祖
            黃碧珠
訴訟代理人  林鈺雄律師
            劉哲睿律師
被      告  美亞產物保險股份有限公司（原名友邦產物保險股
            份有限公司）
法定代理人  蔡漢凌
訴訟代理人  李自強
            江龍城
被      告  宋國榮
上列當事人間請求給付保險金事件，本院於民國99年10月19日言
詞辯論終結，判決如下：
    主      文
原告之訴及假執行之聲請均駁回。
訴訟費用由原告負擔。
    事實及理由
一、按訴狀送達後，原告不得將原訴變更或追加他訴，但被告同
    意者，不在此限。被告於訴之變更或追加無異議，而為本案
    之言詞辯論者，視為同意變更或追加。民事訴訟法第255 條
    第1 項但書第1 款、第2 項分別定有明文。原告原起訴請求
    被告友邦產物保險股份有限公司（於98年11月23日更名為美
    亞產物保險股份有限公司，下稱美亞產物保險公司）應給付
    原告新台幣（下同）125 萬9,960 元，嗣於98年6 月19日本
    院審理中追加宋國榮為被告，訴請被告宋國榮給付原告536
    萬6,093 元及自訴狀繕本送達之翌日起至清償日止之法定遲
    延利息，並擴張請求被告美亞產物保險公司給付自起訴狀繕
    本送達翌日起至清償日止，按年利率5%計算之法定遲延利息
    之部分（見本院卷第55至59頁），被告等人對原告所為之訴
    之變更、追加均無異議，而為本案之言詞辯論（見本院卷第
    84頁），應認原告所為訴之變更及追加，合於民事訴訟法第
    255 條第1 項但書第1 款之情形，應予准許。
二、原告主張：
  (一)被告宋國榮於96年8 月24日上午11時30分許，駕駛車牌號碼
    KB-3102 號自小客車，沿桃園縣中壢市○○路由西往東方向
    行駛，行經大同路與中平路之交叉路口，竟疏未注意跨越該
    路段雙黃線，逆向駛入對向車道內，致撞擊對向由原告之母
    黃碧珠騎乘之車號HQY-583 號重型機車，使黃碧珠人身倒地
    並受有左側股骨頸及股骨幹骨折、右大腿撕裂傷之傷害。而
    黃碧珠於本件車禍發生時已懷孕6 個月，在此之前產檢均正
    常，於車禍發生後緊急送往長庚醫療財團法人林口長庚紀念
    醫院（下稱林口長庚醫院）住院治療，同日接受骨折復位鋼
    釘內固定術及傷口縫合術，於同年9 月9 日出院後，因上開
    傷害導致妊娠毒血症而於96年10月12日住院接受藥物治療，
    於同年月18日出院，嗣於懷孕32週再因妊娠毒血症與胎位不
    正，緊急於同年11月2 日入院剖腹生產並產出原告。原告因
    黃碧珠所受本件車禍傷害致妊娠毒血症之影響，僅33週即早
    產，並因而使原告受有呼吸窘迫、顱內出血及鈣化、腦室擴
    大及腦壓上升之傷害，致原告現今重度肢體障礙之結果，且
    永久喪失勞動能力。
  (二)被告美亞產物保險公司承保被告宋國榮所駕駛上開自小客車
    之強制汽車責任保險。為此，原告爰依強制汽車責任保險法
    第7 條規定請求被告美亞產物保險公司賠償原告醫療費用9,
    960 元及殘廢給付125 萬元，合計125 萬9,960 元。另依民
    法第184 條第1 項、第193 條第1 項及第195 條第1 項規定
    請求被告宋國榮賠償自原告116 年11月2 日成年之日起至15
    6 年11月2 日滿60歲之日止，以行政院勞工委員會制定之基
    本工資1 萬7,280 元計算，扣除中間利息後之喪失勞動能力
    損害462 萬6,053 元，及原告因本件車禍致重度肢體障礙，
    無法站立或行走，精神上所受相當痛苦之精神慰撫金200 萬
    元，上開賠償金額扣除被告美亞產物保險公司應給付之保險
    金125 萬9,960 元後，被告宋國榮尚應賠償原告536 萬6,09
    3 元等語。
  (三)並聲明：
    1.被告美亞產物保險公司應給付原告125 萬9,960 元及自起
      訴狀繕本送達之翌日起至清償日止，按年息5%計算之利息
      。
    2.被告宋國榮應給付原告536 萬6,093 元及自98年6 月19日
      準備書狀繕本送達之翌日起至清償日止，按年息5%計算之
      利息。
    3.願供擔保，請准宣告假執行。
三、被告答辯意旨略以：
  (一)被告美亞產物保險公司部分：原告係因其母黃碧珠之妊娠毒
    血症導係身體之傷害，與本件車禍無關等語。並聲明：原告
    之訴駁回。
  (二)被告宋國榮部分：被告前與原告之母黃碧珠和解時，有提到
    原告之部分，而被告既與黃碧珠和解成立，該和解應有包含
    原告之部分。況原告所受之傷害係母體妊娠毒血症所造成，
    與本件車禍無關等語。並聲明：原告之訴駁回。
四、兩造不爭執之事項：
  (一)被告宋國榮於96年8 月24日上午11時30分許，駕駛車牌號碼
    KB-3102 號自小客車，沿桃園縣中壢市○○路由西往東方向
    行駛，行經大同路與中平路之交叉路口，竟疏未注意跨越該
    路段雙黃線，逆向駛入對向車道內，致撞擊對向由原告之母
    黃碧珠騎乘之車號HQY-583 號重型機車，使黃碧珠人身倒地
    並受有左側股骨頸及股骨幹骨折、右大腿撕裂傷之傷害。
  (二)被告宋國榮所駕駛之上開車輛，前曾向被告美亞產物保險公
    司投保強制汽車責任保險。
  (三)黃碧珠於99年11月2 日在林口長庚醫院產下原告，經檢查原
    告有呼吸窘迫、顱內出血及鈣化、腦室擴大、腦壓上升之異
    常現象。
五、原告主張其所受呼吸窘迫、顱內出血及鈣化、腦室擴大、腦
    壓上升等傷害，均係因上開車禍所致乙情，為被告2 人所否
    認，並以前揭情詞置辯。是本件首應審酌者為原告之前揭異
    常情形，與上開車禍之發生有無相當之因果關係？茲論述如
    下：
  (一)按當事人主張有利於己之事實者，就其事實有舉證之責任，
    民事訴訟法第277 條前段定有明文。又因故意或過失，不法
    侵害他人之權利者，負損害賠償責任，民法第184 條第1 項
    前段固定有明文，惟必以有損害之發生及有責任原因之事實
    ，並二者之間，有相當因果關係為成立要件，如不合於此項
    成立要件者，即難謂有損害賠償請求權存在（最高法院48年
    台上字第481 號判例參照）。是以侵權行為之被害人除應就
    其所受之損害予以證明外，對於加害人之故意過失，及對損
    害之發生有因果關係，亦負舉證之責任。
  (二)經查，原告就其出生後經診斷患有「呼吸窘迫、顱內出血及
    鈣化、腦室擴大、腦壓上升」等症狀乙情，固據其提出林口
    長庚醫院診斷證明書1 件為證（見本院卷第19頁），惟上開
    診斷證明書僅能證明原告患有其上所載之各項症狀，至該等
    異常現象之成因為何，則未可得知。經本院函詢林口長庚醫
    院原告之上開症狀之真正發生原因為何？是否與96年8 月24
    日其母黃碧珠發生之車禍有關等情，該院以98年7 月14日（
    九八）長庚院法字第0629號函覆稱：「(一)以下僅據陳童之病
    歷記載，說明如下：1.陳童之母黃碧珠女士因罹有子癇前症
    （高血壓）於懷孕32週入院治療，後又因超音波檢查發現胎
    兒有腦室內出血及生長遲滯，遂於33週剖腹分娩（即96 年
    11月2 日）產下陳童。2.陳童出生時，活力不佳，出生體重
    1250克以週數（33週）亦過低，其呼吸較喘快，需以呼吸器
    經鼻導管輔助呼吸。陳童出生後經施做新生兒腦部超音波檢
    查，其檢查結果顯示為腦室內出血、腦室擴大、些許腦壓上
    升及胼胝體（corpus callosum ）發育不良，符合臨床上亞
    急性期或長期之異常變化；後再經電腦斷層檢查遂診斷為長
    期性腦部鈣化，經給予治療後，於96年12月15日出院。後復
    分別於97年1 月12日起至1 月21日止、2 月13日起至3 月7
    日止、5 月24日起至6 月4 日及8 月4 日起至8 月10日止等
    期間住院治療。98年6 月29日，陳童最近乙次回診時，仍有
    嚴重腦性麻痺及發展遲緩，需持續追蹤治療。(二)臨床上，陳
    童之早產及呼吸窘迫之症狀可能與其母罹有子癇前症（高血
    壓）有所關聯，而顱內出血、鈣化之情形，經參照陳童出生
    施作之相關檢查，其結果排除為病毒感染或胎兒有血管病變
    等因素所致，但無法判斷其成因。基此，無法判斷陳童之病
    況與其母親前發生之車禍有無直接相關。」等語（見本院卷
    第80、81頁）。依上開函文可見原告之早產及呼吸窘迫均係
    因其母罹患子癇前症（即妊娠毒血症）所致，與本件車禍並
    無關連；至原告之顱內出血及鈣化、腦室擴大腦壓上升等症
    狀是否因本件車禍所致，經本院囑託國立臺灣大學醫學院附
    設醫院進行鑑定，其鑑定結果為「(一)就貴院檢附卷證資料，
    此案相關記載如下：1.車禍發生於96年8 月24日，當時黃女
    士（陳莉棋之母）懷孕22週，受傷部位主要為左大腿股骨骨
    折。2.當天骨折手術之前後檢查胎兒的胎心音、羊水量及生
    長，並無發現明顯異狀。3.黃女士（陳莉棋之母）於懷孕29
    週時，因重度子癲前症合併左腿蜂窩性組織炎，再度於長庚
    醫院入院治療；但於懷孕30週時，雖其血壓（160-180mmH
    g/90-110mmHg）控制未達理想值，但經醫師解釋對母體及胎
    兒的風險，仍堅持自願離院，並簽有切結書。4.據96年10月
    15日長庚婦產科的胎兒超音波報告，此時胎兒實際懷孕週數
    為30週，但超音波測量胎兒大小為28週，此時留存的超音波
    照片無明顯胎兒腦出血及鈣化現象。5.兩週後門診追蹤發現
    ，胎兒體重未顯增加、疑似顱內出血及鈣化，及因持續高血
    壓（180/120 mmHg）及胎不正之故，建議入院。隔天隨即由
    長庚醫師為其剖腹生產，產下一女嬰（即陳莉棋），重1250
    公克。6.出生後女嬰即由小兒神經科以超音波及電腦斷層證
    實有顱內出血、鈣化及胼體發育不良，腦室擴大及頭圍較小
    的問題。(二)依文獻而言，胎兒顱腦經缺氧等種種損害的原因
    後，約於兩週之後即可見出血、鈣化或空泡化等超音波異常
    現象。以本案而言，22週發生車禍，但到30週住院時，超音
    波掃描仍無發現顱內出血等等異狀。有鑑於此，殊難將懷孕
    22週（應為32週之誤）及出生發現的顱腦異常，歸咎於10週
    之前的車禍事故。另外此案的顱腦異常，其表現與母親懷孕
    中合併重度子癲前症造成的子宮內缺氧類似，子宮內TORCH
    感染雖然也可有同樣的表現，但已由陳莉棋新生兒時期之抽
    血排除其可能性。」等語，此有該醫院99年9 月13日校附醫
    秘字第09900064 50 號函1 件在卷可參（見本院卷第147 至
    第148 頁），由此足見原告之顱腦異常亦係因其母罹患重度
    子癲前症所致，而與本件車禍無涉。原告雖主張台大醫院之
    上開鑑定意見與林口長庚醫院98年7 月14日（九八）長庚院
    法字第0629號函及98年9 月30日（九八）長庚院法字第0959
    號函所稱「顱內出血、鈣化之情形，經參照陳童出生施作之
    相關檢查，其結果排除為病毒感染或胎兒有血管病變等因素
    所致，但無法判斷其成因。基此，無法判斷陳童之病況與其
    母親前發生之車禍有無直接相關。」、「臨床上，胎兒發生
    腦室內出血及腦部鈣化之可能原因，包括先天腦部血管病變
    及病毒感染（如巨噬細胞病毒感染等），但衡諸車禍與胎兒
    出現腦部病變之時間點，無法排除兩者有所關聯。」等語有
    違，是其鑑定意見不足採信云云。惟查，林口長庚醫院之上
    開2 份函文僅在說明原告之顱內出血、鈣化現象非因病毒感
    染及血管病變因素所致，均未具體認定原告之顱腦異常現象
    與本件車禍有關。再林口長庚醫院於本院函詢「胎兒因車禍
    致有顱內出血及鈣化，是否能在當時透過相關檢查得知此情
    形」乙事時，以99年1 月15日（99）長庚院法字第0057號函
    覆稱：「臨床上，胎兒若因車禍致有顱內出血及鈣化等傷勢
    ，臨床上可施行超音波及胎兒磁共振影響檢查確認．．臨床
    上鈣化現象出現之時間點約為受傷後3 到4 週內」等語（見
    本院卷第114 頁），此核與上開鑑定意見所稱「胎兒顱腦經
    缺氧等種種損害的原因後，約於兩週之後即可見出血、鈣化
    等超音波異常現象」等語大致相符，足見胎兒之顱腦異常倘
    係因母體發生車禍所致，衡情應會在車禍發生後1 個月內即
    可透過超音波檢查發現胎兒腦部有異狀，惟依林口長庚醫院
    99 年1月15日（九九）長庚院法字第0057號函所載，黃碧珠
    於96年8 月24日因本件車禍至林口長庚醫院住院治療期間後
    ，曾分別於8 月28 日 、8 月30日、8 月31日、9 月7 日施
    行胎兒檢視檢查，以及於9 月5 日、10月15日施行超音波檢
    查，其結果均正常，於11月1 日施作超音波檢查時方發現原
    告有顱內出血（但無鈣化）之情形（見本院卷第113 頁），
    是原告於車禍後7 週即96年10月15日進行超音波檢查時，並
    未發現有顱內出血及鈣化現象，而係於96年11月1 日始出現
    顱內出血現象，斯時已距離車禍發生2 個月餘，依上開說明
    ，顯難認原告之顱內出血及鈣化異常現象係因本件車禍所致
    。再林口長庚醫院99 年5月5 日（九九）長庚院法字第0299
    號函記載「參酌病童（即原告）病歷記載及考量黃女士本身
    患有妊娠高血壓，臨床上係有可能因高血壓控制問題而影響
    胎盤循環，進而導致胎兒顱內出血」（見本院卷第118 頁）
    ，此亦與上開鑑定意見所稱「此案的顱腦異常，其表現與母
    親懷孕中合併重度子癲前症造成的子宮內缺氧類似」相符，
    是上開鑑定意見認定原告之顱內異常現象係因其母罹患重度
    子癲前症所致，應屬可信。原告雖另稱其母罹患子癲前症係
    因本件車禍事故所致云云，惟此為被告所否認，原告復未就
    此部分舉證以實其說，是原告此部分之主張，亦非可採。
六、綜上所述，原告出生後之呼吸窘迫、顱內出血及鈣化、腦室
    擴大及腦壓上升等異常現象，均係因其母黃碧珠罹患嚴重子
    癲前症所致，而與被告宋國榮之過失駕駛行為無涉，從而，
    原告依強制汽車責任保險法第7 條及侵權行為之法律關係，
    請求被告美亞產物保險公司給付保險金125 萬9,960 元，及
    被告宋國榮賠償原告536 萬6,093 元，均屬無據，應予駁回
    。原告之訴既經駁回，其假執行之聲請即失所附麗，應併予
    駁回。
七、因本案事證已臻明確，兩造其餘主張陳述及所提之證據，均
    毋庸再予審酌，附此敘明。
八、訴訟費用之負擔：民事訴訟法第78條。
中    華    民    國    99    年    10    月    29    日
                  民事第二庭    法  官  劉佩宜
以上正本係依原本作成
如對本判決上訴，須於判決送達後20日內向本院提出上訴狀。如
委任律師提起上訴者，應一併繳納上訴審裁判費。
中    華    民    國    99    年    10    月    29    日
                                書記官  賴柏仲

司法院資訊處製作；財團法人民間司法改革基金會備份。
